【裁判字號】    97,訴,79
【裁判日期】    970730
【裁判案由】    家暴殺人未遂等
【裁判全文】
臺灣桃園地方法院刑事判決               97年度訴字第79號
公  訴  人  臺灣桃園地方法院檢察署
被      告  甲○○
                    國民
選任辯護人  陳慶瑞律師
被      告  丁○○
            丙○○
上被告共同
選任辯護人  孫志堅律師
上列被告等因家暴殺人未遂等案件，經檢察官提起公訴（96年度
偵字第8931號），本院判決如下：
    主  文
甲○○使人受重傷，未遂，處有期徒刑壹年捌月，減為有期徒刑
拾月。緩刑參年，緩刑期內付保護管束。
丁○○、丙○○被訴共同傷害罪部分，均公訴不受理。
    事  實
一、甲○○係丁○○之妻舅，丁○○與丙○○則為父子，甲○○
    與丁○○、丙○○父子間具有家庭暴力防治法第三條第四款
    所定之家庭成員關係。於民國九十五年十一月十六日晚上八
    時三十五分許，甲○○見丁○○坐於桃園縣八德市○○街八
    十三號門前車庫前休息，因二人先前之財務糾紛心生不滿，
    而基於殺人及毀損之犯意，駕駛車牌號碼V7-1256 號自用小
    貨車，前後來回三次衝撞丁○○，欲置丁○○於死，並於衝
    撞過程中，撞及丁○○住處鐵門而引發巨大聲響，致該鐵門
    損壞，幸丁○○緊急閃躲始未遂。丙○○聽聞鐵門聲響，自
    住處下樓見狀，遂與丁○○基於傷害之犯意聯絡，自甲○○
    駕駛座車窗外共同毆打甲○○，致其受有頭部外傷、臉部挫
    傷與擦傷、下唇撕裂傷及左眼鈍傷併結膜下出血。
二、案經甲○○、丁○○訴由桃園縣政府警察局八德分局報告偵
    辦。
    理  由
壹、有罪部分：
甲、證據能力部分
一、被告以外之人審判外之陳述筆錄
  (一)按我國於九十二年九月一日之後，改採所謂「改良式當事人
    進行原則」，配合對於證人、鑑定人交互詰問之程序規定，
    於證據法則上，引進英美法系關於「傳聞法則」之規定，而
    與原有大陸法系之直接審理原則，並列規定於刑事訴訟法第
    一百五十九條：「被告以外之人於審判外之言詞或書面陳述
    ，【除法律有規定者外】，不得作為證據」，並於同法第一
    百五十九條之一至之五，明定有傳聞法則之例外規定。「傳
    聞法則」與前述基於「嚴格證明法則」所要求之「法定證據
    方法」（及「法定調查證據程序」）限制，均屬於「證據能
    力」有無之要件，是以「傳聞法則之例外規定」適有可能違
    反「嚴格證明法則」，以「證人」之法定調查方法為例，證
    人依法應「具結」並以「交互詰問」之方式調查其證言，否
    則依法應具結而未具結，其證言自無證據能力，不得作為證
    據（刑事訴訟法第一百五十八條之三參見），惟如符合傳聞
    法則之例外，證人於審判外之警詢筆錄，仍具證據能力（刑
    事訴訟法第一百五十九條之三及之五參見），惟警詢程序中
    之證人依法無須具結，是以其證言筆錄，雖未具結，惟於審
    判程序中已合法例外具證據能力。同樣之情形，證人於審判
    外在檢察官或其他程序中法官前之陳述筆錄，雖依法應具結
    ，惟因偵查程序中，一方當事人之檢察官即為訊問者，客觀
    上不可能踐行「交互詰問」，而其他程序中之法官前陳述（
    例如民事訴訟或少年事件程序等），依法亦不必以「交互詰
    問」方式為訊問，甚或該等證人於陳述時，所涉及之被告根
    本不在場，自無可能對之質問或詰問，惟刑事訴訟法第一百
    五十九條之一第一項、第二項，仍分別為「審判外向法官所
    為之陳述，得為證據」及「於偵查中向檢察官所為之陳述，
    除顯有不可信之情況者外，得為證據」之例外具證據能力之
    規定。凡此傳聞法則之例外規定，固然有違「嚴格證明法則
    」之法定調查證據方法（未行交互詰問），惟所謂「交互詰
    問」規定，係指當事人雙方依據刑事訴訟法第一百六十六條
    以次規定，所為之「輪流訊（詢）問」，其目的在透過被證
    人指控不利事項之被告之「反詰問」，以檢驗證人證言之可
    信性，換言之，其目的在發現證人證言之真實性，傳聞法則
    之發源國美國，該國學者證據法大師Wigmore 即採取所謂「
    真實性理論」 (Reliability Theory) ，而美國聯邦最高法
    院亦曾於多件判決中宣示採取此項見解。我學者認為此說有
    將傳聞法則憲法化之意味，在證據法稱「傳聞法則」，在憲
    法則易名為「對質詰問權」（參見王兆鵬，刑事訴訟講義，
    二００五年九月，初版，第六一四頁）。換言之，要求被告
    對證人行交互詰問，無寧係在保障被告之「對質詰問權」。
  (二)再按刑事被告「詰問」證人之權利，不論於英美法系或大陸
    法系之國家，其刑事審判制度，不論係採當事人進行模式或
    職權進行模式，皆有規定（如美國憲法增補條款第六條、日
    本憲法第三十七條第二項、日本刑事訴訟法第三百零四條、
    德國刑事訴訟法第二百三十九條）。西元一九五○年十一月
    四日簽署、一九五三年九月三日生效之歐洲人權及基本自由
    保障公約（European Convention for the Protection of
    Hum an Rights and Fundamental Freedom） 第六條第三項
    第四款及聯合國於一九六六年十二月十六日通過、一九七六
    年三月二十三日生效之公民及政治權利國際公約（Internat
    ional Covenant on Civil and Political Rights）第十四
    條第三項第五款，亦均規定：凡受刑事控訴者，均享有詰問
    對其不利之證人的最低限度保障。足見刑事被告享有詰問證
    人之權利，乃具普世價值之基本人權。在我國憲法上，不但
    為第十六條之訴訟基本權所保障，且屬第八條第一項規定「
    非由法院依法定程序不得審問處罰」、對人民身體自由所保
    障之正當法律程序之一種權利。釋字第三八四號解釋、第五
    八二號解釋參見。釋字第五八二號解釋並謂：此等憲法上權
    利之制度性保障，有助於公平審判（釋字第四四二號、第四
    八二號、第五一二號解釋參照）及發見真實之實現，以達成
    刑事訴訟之目的。足見與前述美國證據法大師Wigmore ，及
    該國聯邦最高法院判決所宣示之「真實性理論」不謀而合，
    並同時扣緊被告憲法上「對質詰問權」之保障。
  (三)最高法院自九十四年七月間起，顯因釋字第五八二號解釋意
    旨之影響，陸續著有多起判決（至少已有十五則，且非出自
    同庭之判決），以被告對質詰問權是否於審判外經確保之方
    式，實質上限縮刑事訴訟法第一百五十九條之一至第一百五
    十九條之三規定之適用，而認（【】為本院所自行附加）：
    「按刑事訴訟法為保障被告受公平審判及發現實體真實，於
    民國九十二年二月六日修正及增訂公布施行之前及之後，對
    於人證之調查均採言詞及直接審理方式，並規定被告有與證
    人對質及詰問證人之權利，其中被告之對質詰問權，係屬憲
    法第八條第一項規定『非由法院依法定程序不得審問處罰』
    之正當法律程序所保障之基本人權及第十六條所保障之基本
    訴訟權，不容任意剝奪；故法院於審判中，除有法定情形而
    無法傳喚或傳喚不到或到庭後無正當理由拒絕陳述者外，均
    應依法定程序傳喚證人到場，命其具結陳述，並通知被告，
    使被告有與證人對質及詰問之機會，以確保被告之對質詰問
    權；否則，如僅於審判期日向被告提示該證人未經對質詰問
    之審判外陳述筆錄或告以要旨，被告之對質詰問權即無從行
    使，無異剝奪被告該等權利，且有害於實體真實之發現，其
    所踐行之調查程序，即難謂適法，該審判外之陳述，不能認
    係合法之證據資料。又刑事訴訟法第一百五十九條之一至第
    一百五十九條之二所稱得為證據之被告以外之人於審判外向
    法官所為之陳述，以及於偵查中向檢察官所為之陳述，係指
    【已經被告或其辯護人行使反對詰問權者】而言，如法官於
    審判外或檢察官於偵查中訊問被告以外之人之程序，未予被
    告或其辯護人行使反對詰問權之機會，除有刑事訴訟法第一
    百五十九條之三所列各款之情形以外，【均應傳喚該陳述人
    到庭使被告或其辯護人有行使反對詰問權之機會，否則該審
    判外向法官所為陳述及偵查中向檢察官所為陳述，仍不具備
    適法之證據能力】。又同法第一百五十九條之二規定：『被
    告以外之人於檢察事務官、司法警察官或司法警察調查中所
    為之陳述，與審判中不符時，其先前審判外之陳述具有較可
    信之特別情況，且為證明犯罪事實存否所必要者，得為證據
    』，其所謂『被告以外之人於檢察事務官、司法警察官或司
    法警察調查中所為之陳述，與審判中不符時』，係指被告以
    外之人於審判中，以證人身分依法定程序到場具結陳述，並
    接受被告之詰問，而其陳述與先前在檢察事務官、司法警察
    官或司法警察調查中所為之陳述不符時而言。如被告以外之
    人未於審判中以證人身分依法定程序到場具結陳述，並接受
    被告之詰問，其於檢察事務官、司法警察官或司法警察調查
    中所為之陳述，縱具有特別可信之情況，且為證明犯罪事實
    存否所必要者，仍不符上開規定，自不得依該規定採為斷罪
    之證據（九十四年度台上字第三七八二號、五六五一號判決
    ，九十五年度台上字第三六三七號、四五五八號、四六０九
    號、五０二六號、五一六０號、五二五六號、六一七四號，
    九十六年度台上字第二三六０號、三四三二號、四四三七號
    、五八二二號，九十七年度台上字第三五六號、八七０號等
    判決，均同此意旨）。
  (四)綜上所述，本院以為，為保障被告憲法上之對質詰問權，刑
    事訴訟法關於傳聞法則之例外規定，除第一百五十九條之五
    ，因被告不爭執之「同意性」要件，以及第一百五十九條之
    四之特信性文書外，餘第一百五十九條之一及之三之例外規
    定（同法第一百五十九條之二非典型之傳聞法則例外），因
    未設任何限制，或限制過於寬鬆，而有侵害被告對質詰問權
    之憲法上訴訟權保障範圍，並且如此廣泛承認此類審判外陳
    述之證據能力，亦有違被告基於正當法律原則所得保障之對
    質詰問權。正如釋字第五八二號解釋理由書所言：「為確保
    被告對證人之詰問權，證人（含其他具證人適格之人）於審
    判中，應依人證之法定程序，到場具結陳述，並接受被告之
    詰問，其陳述始得作為認定被告犯罪事實之判斷依據。至於
    被告以外之人（含證人、共同被告等）於審判外之陳述，依
    法律特別規定得作為證據者（刑事訴訟法第一百五十九條第
    一項參照），【除客觀上不能受詰問者外】，於審判中，仍
    應依法踐行詰問程序」等語。是本院以為，證人、鑑定人於
    審判外向法官所為之陳述，如要在本案審判中取得證據能力
    ，除符合本法第一百五十九條之五的同意性要件以外，否則
    必須被告於該程序中之對質詰問權獲得確保，亦即符合「先
    前的對質詰問權」法理，其於該程序向他法官所為之陳述，
    於本案審判中始有證據能力；如果審判外程序，被告對於證
    人等之對質詰問權未能行使，則該證人等在他程序向法官所
    為陳述仍不具證據能力，除另有「傳喚不能」（必要性）之
    要件外，本案審判中仍應傳喚該證人、鑑定人，使被告得以
    對之行使對質詰問權。換言之，審判外證人向他法官所為之
    陳述，如欲使用於本案審判程序，必須依法具結，並且該被
    告之詰問權曾獲得確保，亦即應符合刑事訴訟法第一九六條
    ：「證人已由法官合法訊問，且於訊問時予當事人詰問之機
    會，其陳述明確別無訊問之必要者，不得再行傳喚」之規定
    ，其審判外向法官所為陳述，始具證據能力。至審判外向檢
    察官所為陳述，基於相同理由，本法第一百五十九條之一第
    二項之除書規定：「除顯有不可信之情況者外」，應結合第
    二百四十八條第一項之規定，以被告之對質詰問權於偵查中
    獲得保障為前提，始具證據能力。總之，基於合憲解釋原則
    ，刑事訴訟法第一百五十九條之一第一項必須與同法第一百
    九十六條結合；第二項必須與第二百四十八條第一項結合，
    實務上須以此目的性限縮之適用方式操作本條傳聞法則之例
    外規定，否則本法第一百五十九條之一，即可能發生違憲之
    結果。
  (五)查檢察官提出證明被告犯罪之證人乙○○，及非共犯之共同
    被告丁○○、丙○○等人，分於警詢及檢察官偵訊時所為陳
    （證）述，屬被告以外之人審判外陳述之傳聞證據。準備程
    序中既經被告甲○○及其本院指定辯護人爭執，而不同意具
    證據能力，本院自應依上述釋字第五八二號解釋及最高法院
    諸判決意旨認定其證據能力。固然該等證人於偵查中以證人
    地位向檢察官具結證述，惟基於保障被告對質詰問權（反對
    詰問權）之憲法意旨，以及上述最高法院對於刑事訴訟法第
    一百五十九條之一第二項之（目的性）限縮解釋態度。換言
    之，「重點在對質詰問，不在具結」。其等於審判外之陳述
    ，不論警詢或偵訊筆錄，均不具證據能力，此亦係檢察官聲
    請該等證人到庭證述之意義。惟查該等證人於審判中既經檢
    察官傳喚到庭，以證人地位交互詰問，並使被告本人、辯護
    人分有行使對質權、反對詰問權之機會，被告之對質詰問權
    因而延緩至審判中確保，是此等證人於審判外所言，如與審
    判中之證言相符者，即具證據能力，此即所謂「延緩的對質
    詰問權法理」，至審判外所述與審判中所述不符者，如認審
    判外陳述時之外部客觀情狀具較可信之特別情況，且為證明
    犯罪事實存否所必要，依刑事訴訟法第一百五十九條之二規
    定，仍有證據能力，惟證明力部分，仍由本院本於確信，依
    經驗及論理法則自由判斷之。
二、被告審判外之自白筆錄
    按被告之自白，非出於強暴、脅迫、利誘、詐欺、疲勞訊問
    、違法羈押或其他不正之方法，且與事實相符者，得為證據
    。被告陳述其自白係出於不正之方法者，應先於其他事證而
    為調查。該自白如係經檢察官提出者，法院應命檢察官就自
    白之出於自由意志，指出證明之方法。刑事訴訟法第一百五
    十六條第一項、第三項分別定有明文。查被告甲○○於審判
    期日雖對於公訴檢察官所提出其警詢及偵查訊問筆錄之證據
    能力有所爭執，然本院查無明顯事證足認檢察及警察機關於
    製作該等筆錄時，有對被告施以法所禁止之不正方法等情事
    ，是被告審判外之自白陳述筆錄係出於其任意性所製作，具
    證據能力。
乙、證明力部分
一、按被告之自白，不得作為有罪判決之唯一證據，仍應調查其
    他必要之證據，以察其是否與事實相符，刑事訴訟法第一百
    五十六條第二項就此定有明文。其立法目的乃欲以補強證據
    擔保自白之真實性，亦即以補強證據之存在，藉以限制向有
    「證據之王」稱號的自白在證據上之價值，質言之，本條項
    乃對於自由心證原則之限制，關於自白之證明力，採取證據
    法定原則，使自白僅具有一半之證明力，尚須另有其他補強
    證據以補足自白之證明力。而所謂補強證據，最高法院七十
    四年台覆字第一０號曾經加以闡釋：「指除該自白本身以外
    ，其他足資以證明自白之犯罪事實確具有相當程度真實性之
    證據而言。雖其所補強者，非以事實之全部為必要，但亦須
    因補強證據與自白之相互利用，而足以使犯罪事實獲得確信
    者，始足當之」。又本條項所稱「被告」，應包括「共犯」
    或「共同被告」在內，亦即共犯或共同被告所為不利於己之
    供述，固得採為其他共同被告犯罪之證據，但此項不利之陳
    述，須無瑕疵可指，且就其他方面調查又與事實相符者，始
    得採為犯罪事實之認定。縱可認其陳述無瑕疵，亦應調查其
    他足資以證明所供述之犯罪事實確具有相當程度真實性之補
    強證據，以察其是否與事實相符。若不為調查，而專憑此項
    供述即為其他共犯或共同被告犯罪事實之認定，顯與刑事訴
    訟法第一百五十六條第二項之規定有違，最高法院早於三十
    一年上字第二四二三號及四十六年台上字第四一九號判例即
    揭示此意旨。至於本條所謂「共同被告」之範圍，本院以為
    ，就形式上、程序上的觀察，解釋上不限於實體法上之共同
    正犯，尚應包括基於訴訟經濟及效益的考量，而於同一訴訟
    程序成為共同被告之非共犯者，亦即包括於法院審理程序中
    ，依據刑事訴訟法第七條所定相牽連案件之情形使成為共同
    被告者，以及於偵查程序中，因為犯罪事實具有相互關聯，
    或利害衝突關係在內，而為偵查機關列為共同被告（或犯罪
    嫌疑人）者；另就實質上觀察共同被告之概念，應以犯罪事
    實的關連性作為認定的基礎，以刑事追訴機關開始追訴被告
    為準，不論係同時起訴或隨後始合併或追加起訴，亦不論是
    否進行至同一審理階段，即便有被告在偵查程序，另有被告
    在審判程序，或是否已有被告進入上訴程序，祇要被告間就
    犯罪事實有所關聯，概均屬此處之共同被告範圍。簡言之，
    對於共同被告之概念，應兼從形式及實質之觀點認定，祇要
    有一於此者，即足當之。九十二年九月一日生效施行之現行
    刑事訴訟法第一百五十六條第二項，業經修正為：「被告及
    【共犯】之自白，不得作為有罪判決之唯一證據，仍應調查
    其他必要之證據，以察其是否與事實相符」。是立法者業已
    認同本院及最高法院對於現行條文所為如上之詮釋，而以立
    法明文之方式，至少將本條範圍擴及於「共犯」（既曰「共
    犯」，解釋上即不限於「共同被告之共犯」，而應包括「非
    共同被告之共犯在內，（惟本條意旨是否有意排除「非共犯
    之共同被告」則尚有疑），以表示立法者支持司法權之立場
    。
二、次按憲法第十六條保障人民之訴訟權，就刑事被告而言，包
    含其在訴訟上應享有充分之防禦權。刑事被告詰問證人之權
    利，即屬該等權利之一，且屬憲法第八條第一項規定「非由
    法院依法定程序不得審問處罰」之正當法律程序所保障之權
    利。為確保被告對證人之詰問權，證人於審判中，應依法定
    程序，到場具結陳述，並接受被告之詰問，其陳述始得作為
    認定被告犯罪事實之判斷依據。刑事審判上之共同被告，係
    為訴訟經濟等原因，由檢察官或自訴人合併或追加起訴，或
    由法院合併審判所形成，其間各別被告及犯罪事實仍獨立存
    在。故共同被告對其他共同被告之案件而言，為被告以外之
    第三人，本質上屬於證人，自不能因案件合併關係而影響其
    他共同被告原享有之上開憲法上權利。司法院大法官議決釋
    字第五八二號解釋，著有明文。大法官並進而謂：「最高法
    院三十一年上字第二四二三號及四十六年台上字第四一九號
    判例所稱共同被告不利於己之陳述得採為其他共同被告犯罪
    （事實認定）之證據一節，對其他共同被告案件之審判而言
    ，未使該共同被告立於證人之地位而為陳述，逕以其依共同
    被告身分所為陳述採為不利於其他共同被告之證據，乃否定
    共同被告於其他共同被告案件之證人適格，排除人證之法定
    調查程序，與當時有效施行中之中華民國二十四年一月一日
    修正公布之刑事訴訟法第二百七十三條規定牴觸，並已不當
    剝奪其他共同被告對該實具證人適格之共同被告詰問之權利
    ，核與首開憲法意旨不符。該二判例及其他相同意旨判例，
    與上開解釋意旨不符部分，應不再援用」等語。換言之，前
    述兩則最高法院判例所認為，共同被告自白中對於他被告不
    利之事項，雖尚「應調查其他足資以證明所供述之犯罪事實
    確具有相當程度真實性之補強證據，以察其是否與事實相符
    」，始得採為他被告犯罪事實之認定，對於證據之證明力有
    所限制，惟討論證明力之限制，無異於「以承認共同被告不
    利他被告之供述具有證據能力」為前提，而有於法定五種證
    據方法（被告自白、人證、鑑定、勘驗、文書）之外，創設
    「第六種證據方法－共同被告」之嫌，是經大法官認為應將
    此時之共同被告列為證人，以保障遭共同被告不利指述之他
    被告之對質詰問權，以符正當法律程序及保障被告之訴訟權
    。釋字第五八二號解釋之意旨，與同樣於九十二年九月一日
    生效之現行刑事訴訟法第二百八十七條之一、之二的規定若
    合符節。按法院認為適當時，得依職權或當事人或辯護人之
    聲請，以裁定將共同被告之調查證據或辯論程序分離或合併
    ；法院就被告本人之案件調查共同被告時，該共同被告準用
    有關人證之規定。刑事訴訟法第二百八十七條之一第二項、
    第二百八十七條之二分別定有明文。
三、綜上所述，共同被告不利於他被告之陳述，即應先分離審判
    程序，將該共同被告列為證人之地位，具結並詰問，以保障
    他被告之訴訟權。惟須注意者，即令程序上以分離審判程序
    ，將共同被告準用證人身分結證訊問，惟如係共犯之共同被
    告，其自白中對於他被告不利之陳述，仍應受刑事訴訟法第
    一百五十六條第二項之限制，換言之，共犯之共同被告所為
    自白，且有不利於他被告本人之陳述者，即令以證人證言之
    法定證據方法形諸於審判庭調查證據，仍不得以此「單一證
    言」為認定他被告犯罪之證據，始符前述刑事訴訟法第一百
    五十六條第二項，限制被告及共犯自白證明力之意旨。換言
    之，刑事訴訟法第二百八十七條之二之規定，仍應受到同法
    第一百五十六條第二項之特別規定的限制，除該共同被告之
    「自白」（即不利於他被告之證言）外，尚應有足為補強證
    據之其他證據，始得論罪科刑，方符正當法律程序之要求，
    及刑事訴訟法於此特設之證據法則。正如大法官許玉秀於釋
    字第五八二號解釋所提出之協同意見書所言：「同法第一百
    五十六條第二項所增訂之共犯自白規定，即應解釋為有共犯
    嫌疑之共同被告，就其與被告有關之供述證據，即便已經具
    結及詰問程序予以調查，仍應於該供述證據之外，另行調查
    其他必要之證據，不得以其供述證據，當作證明被告犯罪之
    其他必要證據；否則第一百五十六條第二項新增之規定，即
    可能導致同法第二百八十七條之二形同具文，嚴格證明法則
    亦將遭到破壞，而違背憲法第八條及第十六條以法定程序保
    障被告訴訟權之本旨。至於不具共同被告身分之共犯，對於
    被告之犯罪事實，本為被告以外之人，其自白當然必須依人
    證之調查方法予以調查，乃自明之理」。查本案被告丁○○
    、丙○○二人，實體法上係經檢察官指為共犯之嫌疑被告，
    程序法上亦經檢察官共同列為被告，一併起訴，其等屬共犯
    之共同被告地位，尚無疑問，對於其等自白及其中不利於他
    被告之陳述部分，其證據能力及調查證據之方法，應遵循本
    院前述所論述之證據法則，始謂合法適當；又本案被告甲○○與丁○○、丙○○間，實體法上並非經檢察官指為共犯之
    嫌疑被告，僅係程序法上經檢察官共同列為被告，一併起訴
    ，其等屬非共犯之共同被告地位，對於其等自白及其中不利
    於他被告之陳述部分，其證據能力及調查證據之方法，依本
    院前述論述應先分離審判程序，將該共同被告列為證人之地
    位，具結並詰問，以保障他被告之訴訟權，此部分固無疑義
    ；惟非共犯之共同被告間，其自白中對於他被告不利之陳述
    ，是否仍應受刑事訴訟法第一百五十六條第二項之限制，依
    該條立法意旨則尚有疑義，然據釋字第五八二號解釋之意旨
    ，與大法官許玉秀於該解釋所提出之協同意見書，本院以為
    似應採肯定見解，始能達成該該條意旨之目的，並兼顧被告
    權利之保障。
四、訊據被告甲○○對於前述毀損丁○○住處鐵門之經過，致鐵
    門扭曲變形之毀損結果，固不否認，惟矢口否認有殺人之犯
    意，辯稱（略以）：我承認有開車衝撞的行為，但不是真心
    要撞他。辯護人則為被告甲○○之利益辯稱（略以）：被告
    甲○○確實有開車衝撞的行為，但沒有殺人之意思，且被告
    裡甲○○與丁○○、丙○○是鄰居及親戚，若有殺人之意思
    ，應有其他更容易達成目的的行為等語。經查：
  (一)本件共同被告丁○○住處鐵門因遭被告甲○○駕駛車牌號碼
    V7-1256 自用小貨車撞擊，致鐵門扭曲變形等情，業據證人
    及被告等之共同友人乙○○，及經列為證人身分之非共犯之
    共同被告丁○○、丙○○於本院審判期日證述明確，經核與
    其等於警詢、偵查訊問筆錄相符，被告甲○○對此亦坦承在
    卷，復有毀損現場照片六張，此於其同意下，經提示後其所
    不爭執在卷可證。
  (二)被告甲○○初係矢口否認有開車衝撞行為，惟訊據證人乙○○到庭結證稱（略以）：小貨車第一次撞到號誌箱，第二次
    撞到號誌箱旁的鐵欄杆，第三次撞到鐵門；第四次車子車身
    又後退，然後車子就加速開走；小貨車的車速不會很快；丁○○跑到哪裡去，他（甲○○）就往那裡撞，甲○○車子一
    退後，丁○○就想從號誌箱後面出來，只要丁○○一出來，
    車子又往前要撞他等語（參見本院九十七年七月三日審判筆
    錄）。核與丁○○、丙○○之警詢、偵查訊問筆錄均大致相
    符，是足認被告甲○○出於一時氣憤，欲於當時以駕車方式
    連續數次撞擊丁○○。又因為丁○○緊急閃躲，致未受任何
    傷害，惟若非丁○○適時閃躲，必遭被告甲○○駕車撞擊，
    非死即傷。
  (三)按犯罪事實應依證據認定之，無證據不得認定其犯罪事實，
    刑事訴訟法第一百五十四條第二項定有明文。又認定不利於
    被告之事實，須依積極證據，苟積極證據不足為不利於被告
    事實之認定時，即應為有利於被告之認定，更不必有何有利
    之證據，最高法院三十年上字第八一六號著有判例可資參照
    。又殺人與傷害之區別，應以有無殺意為斷，其受傷之多寡
    ，及是否為致命部位，有時雖可著藉為認定有無殺意之心證
    ，究不能據為絕對標準，再殺人罪須有使被害人喪失生命之
    故意，始能成立，不以所持是否為刀、所加傷害是否在致命
    部位為標準（最高法院十八年上字第一三０九號判例及五十
    一年台上字第一三一號判決意旨參照）。至於殺人犯意之存
    否，固係隱藏於行為人內部主觀之意思，且此意思可能係存
    在有相當之時間，亦可能係在下手之際方產生，惟不論係何
    種情況均須以積極並確實之證據證明之，方足以認定之。亦
    即該項殺人或傷害之主觀犯意認定，仍須參酌各方面直接、
    間接證據，例如被害人傷痕之多寡、受傷處所是否即為致命
    部位、傷勢輕重程度、加害人下手當時及其後之情形、所用
    凶器為何及其與被害人之關係、有無宿怨或行為動機等，綜
    合判斷之，惟不得以推測或擬制之方法，以為裁判之基礎。
    又按重傷罪，必須行為人主觀上有使被害人之一目或二目之
    視能、一耳或二耳之聽能、語能、味能或嗅能、一肢以上之
    機能、生殖之機能達於毀敗或嚴重減損，或使被害人之身體
    或健康，達於重大不治或難治之傷害程度之故意，客觀上亦
    有對被害人之上述目、耳、語、味、嗅、肢體等部位，進行
    足以使其毀損或嚴重減損之傷害行為，或對於被害人進行足
    以使其身體、健康遭受不治或難治之傷害行為，始克該當於
    重傷罪。查被告甲○○與共同被告丁○○間曾因財務糾紛，
    經本院簡易庭判決確定，因而對之心生不滿。又短距離間數
    次以車輛衝撞人之身體，極易對於被害人造成死亡或重傷結
    果，應得預見。再查遭毀損之鐵門已扭曲變形，顯見當時撞
    擊力道非輕，此有現場照片六張在卷可證；又被告甲○○亦
    於本院九十七年七月九日審判筆錄稱：「（開車衝撞人可能
    因而會造成被撞的人受到重傷，是否承認？）我承認我有開
    車衝撞，但並不是真心想要撞他」等語，顯見被告甲○○對
    於開車衝撞人體之行為，可能造成之死亡或重傷結果有所預
    見，並決意進而為著手實行，惟在被告否認有殺人犯意下，
    基於罪疑唯輕原則，應從有利被告之重傷主觀犯意認定；且
    客觀上被害人會否因此撞擊行為，導致死亡之結果，亦難有
    證據證明，尤其依證人乙○○所述，當時小貨車撞擊速度非
    快，因此尚難僅憑被告甲○○駕車衝撞丁○○之身體，即遽
    認其有殺人犯意。
  (四)綜上所述，被告甲○○對於開車衝撞共同被告丁○○之行為
    可能發生重傷之結果，當有預見，其主觀上至少存有縱丁○○重傷，亦在所不惜之容任其發生之重傷犯意。故本件事證
    明確，被告甲○○犯行堪以認定，應予論罪科刑。
五、核被告甲○○所為，係犯刑法第二百七十八條第三項、第一
    項之重傷未遂罪與第三百五十四條之損壞他人物品罪。查被
    告甲○○雖經起訴涉犯刑法第二百七十一條第二項、第一項
    之殺人未遂罪，惟本院認被告甲○○所犯係重傷未遂罪，尚
    非殺人未遂罪，且此處基本犯罪事實既經公訴人起訴，依訴
    之目的及侵害性行為同一說，兩罪間屬同一犯罪事實，自得
    變更起訴法條，並經公訴檢察官當庭同意變更起訴法條為刑
    法第二百七十八條第三項、第一項之重傷未遂罪。本院據此
    對被告甲○○踐行刑事訴訟法第九十五條第一款後段罪名變
    更後之告知程序，對被告不致造成突襲，以保障被告之防禦
    權。經查被告甲○○行為後，家庭暴力防治法業於九十六年
    三月二十八日修正全文並公布施行，其中修正前第二條第二
    項關於家庭暴力罪之定義，移列為現行法第二條第二款，定
    義文字未有修正；而修正後第三條第四款就家庭成員之定義
    文字雖亦未有修正，惟不論第二條或第三條，均因該法全文
    修正，已屬實質上有所修正。按刑法於九十四年二月二日修
    正公布，九十五年七月一日施行，原修正前刑法第二條第一
    項之規定，以適用裁判時法為原則，如行為時法有利於行為
    人，則例外適用行為時法；然修正後刑法第二條第一項規定
    ，以適用行為時法為原則，惟如裁判時法有利於行為人，則
    例外的適用裁判時法。換言之，就行為後法律變更如何適用
    之準據法，已由「從新從輕」改為「從舊從輕」，亦即除修
    正後之新法有利於行為人時，例外適用最有利之法律外，要
    以適用行為時之舊法為原則。經比較被告甲○○行為時即修
    正前家庭暴力防治法第二條第二項、第三條第四款，以及裁
    判時即現行家庭暴力防治法第二條第二款、第三條第四款，
    行為後之法律並非較有利於行為人，依刑法第一條、第二條
    前段之「罪刑法定原則」、「行為時法原則」，自應適用行
    為時法，即修正前家庭暴力防治法之規定。查被告甲○○與
    丁○○為旁系姻親二親等之關係，二人間具有修正前家庭暴
    力防治法第三條第四款所定之家庭成員關係，被告甲○○所
    犯為家庭暴力罪。又被告甲○○已著手重傷之行為，惟未致
    人重傷之結果，其犯行屬未遂之階段，應依刑法第二十五條
    第二項規定，按既遂犯之刑減輕之。查被告甲○○前後三次
    駕車欲撞擊丁○○之行為，係於相近之時間、地點密接為之
    ，且犯罪目的與侵害法益同一，應屬接續犯。被告甲○○所
    犯上開二罪，此兩罪之罪名及保護之法益、對象均不同，惟
    其係以一行為觸犯此兩種保護法益不同之罪名，為想像競合
    犯，應論以較重之重傷未遂罪處斷。又考諸被告行為時年歲
    高達七十一歲，已屬年邁之人，其衝撞行為幸未對丁○○身
    體造成重大傷害，事後並賠償其等新臺幣八萬元，丁○○、
    丙○○父子均向本院表示願意原諒被告甲○○，本院以客觀
    之犯行與主觀之惡性二者加以考量，認對被告已符犯罪之情
    狀顯可憫恕者之情事，有情輕法重之事由，爰依刑法第五十
    九條酌減其刑，並遞減之，爰審酌其犯罪動機係因與丁○○
    間有財務糾紛之宿怨，竟不惜駕車衝撞丁○○之身體，幸丁○○及時閃躲，而未受重大身體傷害之犯罪所生危害結果；
    又考量被告甲○○與丁○○間乃係親戚關係，僅因其一時失
    慮，偶罹刑典，且業於本院審理中坦承犯行，並已撤回對共
    同被告丁○○、丙○○之傷害告訴，事後並賠償新臺幣八萬
    元，應有悔意等犯後態度等一切情狀，量處如主文所示之刑
    ，以資懲儆。另查中華民國九十六年罪犯減刑條例於九十六
    年六月十五日制定，於九十六年七月十六日施行，被告甲○○所犯重傷未遂罪，係於九十六年四月二十四日前所犯，非
    屬該條例第三條所定例外限制減刑之罪，又無其他不得減刑
    之情形，應依該條例第二條第一項第三款之規定，減輕其宣
    告刑二分之一。又「法院辦理九十六年減刑案件應行注意事
    項第二十二條」後段規定，刑法第七十四條第一項所未受有
    期徒刑「二年」之宣告，均係指宣告刑而言，凡宣告刑逾二
    年者，其減得之刑，雖在二年以下，仍不得諭知緩刑。查本
    件如主文之宣告刑，未逾二年，合先敘明。末查被告甲○○
    為本案犯罪行為前未曾受任何有期徒刑以上刑之宣告，此有
    臺灣高等法院被告前案紀錄表一件附卷可憑，其經此教訓，
    自當知所警惕而無再犯之虞，本件無論自一般或特別預防之
    考量，均認對其宣告之刑，以暫不執行為適當，爰宣告緩刑
    三年，予其自新之機會。又被告甲○○所犯為家庭暴力罪，
    家庭暴力防治法於九十六年三月二十八日修正後，將修正前
    家庭暴力防治法第三十條第一項宣告緩刑應付保護管束之規
    定移列至第三十八條第一項，文字並未修正，而該保護管束
    處分並非拘束人身自由之保安處分，應依刑法第二條第二項
    規定，適用裁判時即現行家庭暴力防治法第三十八條第一項
    規定，宣告於緩刑期內併付保護管束。
貳、公訴不受理部分：
一、按刑法第二百七十七條第一項之罪，須告訴乃論；告訴乃論
    之罪，告訴人於第一審辯論終結前，得撤回其告訴；又告訴
    乃論之罪，其告訴經撤回者，應諭知不受理之判決。刑法第
    二百八十七條前段、刑事訴訟法第二百三十八條第一項、同
    法第三百零三條第三款分別定有明文。再按法院諭知不受理
    之判決，得不經言詞辯論為之，刑事訴訟法第三百零七條另
    定有明文。
二、查被告甲○○對共同被告丁○○、丙○○提出告訴，經檢察
    官認丁○○、丙○○二人共同涉犯刑法第二百七十七條第一
    項之普通傷害罪嫌，提起公訴。依前述刑法第二百八十七條
    前段之規定，刑法第二百七十七條第一項之罪，須告訴乃論
    ，告訴乃論之罪之告訴為訴訟條件，必須審理時始終存在，
    否則即應為形式判決。被告甲○○於本院審判期日（九十七
    年七月九日），以言詞向本院當庭撤回對共同被告丁○○、
    丙○○之告訴，爰依前述規定，二人被訴傷害部分不經言詞
    辯論，逕均諭知不受理之判決。
據上論斷，應依刑事訴訟法第二百九十九條第一項前段、第三百
條、第三百零三條第三款，修正前家庭暴力防治法第二條第二項
、第三條第四款，家庭暴力防治法第三十八條第一項，刑法第十
一條、第二條第一項前段、第二項、第二百七十八條第一項、第
三項、第三百五十四條、第五十五條、第二十六條第二項、第五
十九條、第七十四條第一款，中華民國九十六年罪犯減刑條例第
二條第一項第三款、第七條，判決如主文。
本案經檢察官丁俊成到庭執行職務。
中    華    民    國    97    年    7     月    30    日
                    臺灣桃園地方法院刑事第六庭
                        審判長法  官  錢建榮
                              法  官  黃翊哲
                              法  官  宣玉華
以上正本證明與原本無異。
如不服本判決，應於判決送達後10日內向本院提出上訴狀（應附
繕本），其未敘述上訴理由者，應於上訴期間屆滿後20日內補提
理由書狀於本院，上訴於臺灣高等法院。
                              書記官  楊郁馨
中    華    民    國    97    年    8     月    6     日
附論罪科刑依據之法條：
刑法第二百七十八條
使人受重傷者，處五年以上十二年以下有期徒刑。
犯前項之罪因而致人於死者，處無期徒刑或七年以上有期徒刑。
第一項之未遂犯之。
中華民國刑法第三百五十四條
毀棄、損壞前二條以外之他人之物或致令不堪用，足以生損害於
公眾或他人者，處二年以下有期徒刑、拘役或五百元以下罰金。


司法院資訊處製作；財團法人民間司法改革基金會備份。
